【裁判字號】    92,上易,424
【裁判日期】    920528
【裁判案由】    塗銷抵押權登記
【裁判全文】
臺灣高等法院民事判決                            九十二年度上易字第四二四號
    上  訴  人  甲○
    被  上訴人  福客多商店股份有限公司
    法定代理人  詹仁智
右當事人間請求塗銷抵押權登記事件，上訴人對於中華民國九十二年二月二十七日臺
灣臺北地方法院九十一年度訴字第六○九○號第一審判決提起上訴，本院判決如左：
    主      文
原判決廢棄。
本件移送於臺灣板橋地方法院。
    事實及理由
一、按因不動產之物權或其分割或經界涉訟者，專屬不動產所在地之法院管轄，民事
    訴訟法第十條第一項定有明文。又第二審法院不得以第一審法院無管轄權而廢棄
    原判決。但違背專屬管轄之規定者，不在此限。因第一審法院無管轄權而廢棄原
    判決者，應以判決將該事件移送於管轄法院，同法第四百五十二條亦定有明文。
    再按請求塗銷土地之抵押權設定登記，顯係行使土地所有人之除去妨害請求權，
    自係因不動產物權涉訟，應專屬該不動產所在地之地方法院管轄（最高法院八十
    六年度台上字第一四二一號判決意旨參照）。
二、本件上訴人起訴主張：訴外人億豪有限公司（下稱億豪公司）與被上訴人於民國
    八十六年七月二十三日訂立委任經營契約書，伊為擔保億豪公司因上開契約所生
    之一切債務，提供所有坐落台北縣三重市○○段四五九之六、四六一之五地號土
    地，及其上建物三九九三建號、門牌號碼台北縣三重市○○街八號五樓房屋（下
    稱系爭房地）設定新台幣一百五十萬元之最高限額抵押權予被上訴人，經台北縣
    三重地政事務所以八十六年重登字第○三六五九八號辦理抵押權登記在案。因上
    開委任經營契約書存續期間已屆滿，雙方未另外簽訂契約，故主債權已消滅，且
    抵押權之存續期間亦已屆滿，則從屬之上開抵押權亦已消滅，惟被上訴人未塗銷
    抵押權登記，自屬妨害伊對於系爭房地所有權之完滿，爰請求塗銷系爭抵押權登
    記。查上訴人於起訴狀明載本件依民法第七百六十七條規定本於所有權排除妨害
    ，訴請塗銷系爭抵押權登記，有起訴狀在卷可稽（見原審卷第七頁），復於原審
    九十一年十二月十六日言詞辯論期日陳明依據民法第七百六十七條所有權妨害排
    除請求權請求等語（見原審卷第五三頁），顯然本件上訴人係本於不動產所有權
    人之地位行使民法第七百六十七條中段除去妨害請求權，自係因不動產物權涉訟
    ，依上開說明，應專屬該不動產所在地之臺灣板橋地方法院管轄。惟上訴人誤向
    原法院即臺灣臺北地方法院提起本件請求塗銷抵押權登記訴訟，原法院疏於注意
    ，未依民事訴訟法第二十八條規定，以裁定移送於管轄法院，竟誤認其有管轄權
    而對之逕為實體判決，於法自有未合。上訴人對之提起第二審上訴，原法院既違
    背專屬管轄之規定，依上開說明，本院應將原判決廢棄，並將該事件移送於有管
    轄權之臺灣板橋地方法院另為適法處理。爰依民事訴訟法第四百五十三條規定，
    不經言詞辯論，逕為判決之。
三、據上論結，本件上訴為有理由，依民事訴訟法第四百五十二條，判決如主文。
中      華      民      國    九十二    年      五      月    二十八    日
                               民事第十六庭
                                   審判長法  官  阮  富  枝
                                         法  官  黃  豐  澤
                                         法  官  林  麗  玲
右正本係照原本作成。
不得上訴。
中      華      民      國    九十二    年      五      月     三十     日
                                         書記官  林  明  輝


司法院資訊處製作；財團法人民間司法改革基金會備份。
